臺灣桃園地方法院刑事判決
111年度訴字第555號
公  訴  人  臺灣桃園地方檢察署檢察官  
被      告  吳魏均



上列被告因違反藥事法案件，經檢察官聲請簡易判決處刑（111
年度偵字第6622號），本院認不宜逕以簡易判決處刑（111年度
桃簡字第687號），改依通常程序審理，判決如下：
    主  文
吳魏均犯藥事法第八十三條第一項之意圖販賣而陳列禁藥罪，處
有期徒刑參月。緩刑貳年，緩刑期間付保護管束，並應於緩刑期
間內接受法治教育課程貳場次。
未扣案含有尼古丁成分之電子菸油貳瓶均沒收。
未扣案犯罪所得新臺幣壹仟零陸拾元沒收，於全部或一部不能沒
收或不宜執行沒收時，追徵其價額。
    事  實
一、吳魏均明知含有Nicotine即尼古丁成分之電子菸油，係屬藥
    事法所規範之藥品，需經行政院衛生福利部核准發給藥品許可
    證後始得輸入，如未經核准而擅自非法輸入之含尼古丁成分
    之電子煙油，即屬藥事法第22條規定之禁藥，且行政院衛生
    福利部迄今未核准液態藥品中含有尼古丁成分之藥品許可證
    。而吳魏均於民國110年7月13日前某時許，透過通訊軟體微
    信向真實身分不詳之成年網路賣家購買非法輸入含尼古丁成
    分之「老冰棍香味精油」數瓶後，再於110年7月13日前某日
    ，基於意圖販賣而陳列及販賣禁藥即含有尼古丁成分電子菸
    油以營利之犯意，在蝦皮購物網站上，以帳號「f83k81」刊
    登含「老冰棍香味精油ice lolly」內容之商品販賣訊息，
    供不特定網友下標購買，以此方式販賣上開含尼古丁成分之
    電子菸油，嗣桃園市政府衛生局人員發現上開販售訊息後，
    遂基於無購買真意之查緝目的，於110年7月13日，以新臺幣
    1,060元之價格下標訂購上開含尼古丁成分之電子菸油2瓶，
    此次犯行因桃園市政府衛生局人員並無購買真意而止於未遂
    。而上開電子菸油2瓶，經送驗後確認檢出含尼古丁成分，
    而查悉上情。
二、案經桃園市政府警察局龜山分局報告臺灣桃園地方檢察署檢
    察官偵查後聲請簡易判決處刑。
    理  由
壹、有罪部分：
一、認定事實所憑之證據及理由
　　上開犯罪事實，業據被告吳魏均於警詢、檢察事務官訊問、
    本院訊問及審理程序中均坦承不諱（見偵字卷第7頁至第9頁
    、第69頁正反面，本院桃簡卷第43頁，本院卷第34頁），並
    有網路疑似違規廣告監控表、關務署台北關送檢表、蝦皮購
    物商品頁面截圖、桃園市政府衛生局110年7月20日桃衛藥字
    第1100064119號函、新北市政府衛生局110年9月8日新北衛
    檢字第1101715073號函及檢驗報告書、衛生福利部食品藥物
    管理署110年7月9日FDA企字第1101202075號函(見偵字卷第1
    7頁至第33頁)、包裹照片2張、菸油照片2張、蝦皮購物頁面
    截圖照片1張(見偵字卷第43頁)、新加坡商蝦皮娛樂電商有
    限公司臺灣分公司110年4月29日蝦皮電商字第0210917014J
    、0000000000J號函、中國信託商業銀行股份有限公司110年
    10月13日中信銀字第110224839266394號函及所附被告個人
    基本資料、中華電信通聯記錄查詢系統(見偵字卷第47頁至
    第57頁)，足認被告前揭任意性之自白與事實相符，堪予採
    信。綜上，本案事證明確，被告犯行洵堪認定，應依法論科
    。
二、論罪科刑：
　㈠按藥事法關於偽藥及禁藥之定義，分別於該法第20條及第22
    條第1項著有明文，而藥事法第20條第1款將未經核准，擅自
    製造之藥品列為偽藥；至未經核准擅自輸入之藥品，則屬藥
    事法第22條第1項第2款前段所稱之禁藥。再按明知為偽藥或
    禁藥，而販賣、供應、調劑、運送、寄藏、牙保、轉讓或意
    圖販賣而陳列者，處7年以下有期徒刑，得併科新臺幣5千萬
    元以下罰金。第1項之未遂犯罰之，藥事法第83條第1項、第
    4項分別定有明文，是立法者應係將販賣禁藥、意圖販賣而
    陳列禁藥者對社會之危害同視，而將此皆列於同項處罰之列
    ，是在販賣、意圖販賣而陳列禁藥法定刑均相同情形下，倘
    其行為客體同一，而行為有既遂、未遂之別，有別無其他足
    資比較情節輕重之相同基準，自應以既遂之情節重於未遂者
    ，二者間若有想像競合犯之裁判上一罪關係，即應從一重論
    以既遂之罪（最高法院103年度台上字第4014號判決意旨、
    最高法院102年度第15次刑事庭會議意旨參照）。
　㈡經查，被告所上網刊登販賣之含尼古丁成分之電子煙油，從
    商品包裝外觀即知係國外製造，復無中央衛生主管機關所核
    發之輸入許可證字號，足證核屬藥事法第22條第1項第2款規
    定之禁藥。被告卻意圖販賣而利用網路將之上網兜售而陳列
    ，業已該當藥事法第83條第1項之意圖販賣而陳列禁藥罪。
    而桃園市政府衛生局人員基於蒐證之意思，向被告購買上開
    電子菸油，被告雖有販賣之故意，惟因購買之衛生局人員並
    無買受之真意，故事實上不能真正完成買賣而成立販賣既遂
    ，是被告上開所為乃屬販賣行為之未遂階段。
　㈢是核被告所為，係犯藥事法第83條第1 項之意圖販賣而陳列
    禁藥罪、同法第83條第4 項、第1 項之販賣禁藥未遂罪，聲
    請簡易判決處刑意旨認被告係犯販賣禁藥既遂罪，容有未洽
    。另本院亦於訊問程序期日及審理期日當庭諭知被告涉犯藥
    事法第83條第1項之意圖販賣而陳列禁藥罪、同法第83條第4
     項、第1 項之販賣禁藥未遂罪，已保障被告之訴訟上權利
    ，本院就該部分犯罪事實自得併予審理，附此說明。
　㈣而被告以一行為同時觸犯意圖販賣禁藥而陳列及販賣禁藥未
    遂2罪，為想像競合犯，依前開實務見解，在法定刑相同之
    情形下，倘其行為客體同一，而行為有既遂、未遂之別，又
    別無其他足資比較情節輕重之相同基準，自應以既遂之情節
    重於未遂者，是應從一重論以藥事法第83條第1項意圖販賣
    而陳列禁藥罪。
　㈤爰以行為人之責任為基礎，審酌被告為牟己利，罔顧法令而
    在拍賣網頁陳列禁藥對外兜售，不僅造成政府機關難以有效
    管理藥品之漏洞，亦危害於國民健康及用藥安全，所為實有
    不該，考量被告意圖販賣禁藥而陳列之規模及查得之禁藥數
    量均非鉅，陳列期間非短，並係以網路方式陳列之犯罪手段
    ，兼衡其前無任何犯罪前案紀錄，有其臺灣高等法院被告前
    案紀錄表1份存卷可參，素行良好，而其於警詢時自述大學
    畢業之智識程度(見偵字卷第7頁)，並於本院審理時自述現
    從事金融業，有基本收入，然仍有學貸要繳納之生活狀況（
    見本院卷第36頁），暨其犯後始終坦承犯行等一切情狀，量
    處如主文所示之刑，以資懲儆。
  ㈥緩刑之諭知：
    按刑法基於刑事政策之需求，於刑法第74條設有緩刑制度，
    不僅可避免短期自由刑之弊害，讓被告不至於在監獄內加深
    犯罪之惡習，亦藉著社會內處遇讓被告復歸社會。且因緩刑
    附有緩刑期間，受緩刑宣告者如在緩刑期間內再犯罪，執行
    檢察官仍得聲請法院撤銷緩刑，藉此督促受緩刑宣告者自我
    檢視之功效。經查，被告前未曾因故意犯罪受有期徒刑以上
    刑之宣告，有臺灣高等法院被告前案紀錄表1份在卷可佐，
    其因一時失慮，致罹刑典，固非可取，本院認其經此偵審程
    序及刑之宣告，應當知所警惕，若能將被告之生產力投入社
    會，甚至進而回饋社會，當較符合刑期無刑所欲達成之目的
    ，本院因認對被告所宣告之刑，以暫不執行為適當，爰併宣
    告緩刑2年，以啟自新。另被告所為危害社會秩序，為使其
    等深切記取教訓，強化法治觀念，導正偏差行為，使其於緩
    刑期內能深知警惕，避免再度犯罪，爰依刑法第74條第2項
    第8款規定命被告應於緩刑期間完成2場次之法治教育課程，
    期能使被告藉此深切記取教訓，培養正確法治觀念，預防再
    犯，復依刑法第93條第1項第2款之規定，諭知被告於緩刑期
    間付保護管束，以勵自新。
三、沒收
　㈠按犯罪所得，屬於犯罪行為人者，沒收之；前二項之沒收，
　　於全部或一部不能沒收或不宜執行沒收時，追徵其價額，刑
    法第38條之1 第1 項前段、第3 項分別定有明文。經查，被
    告販賣上開含有尼古丁成分之電子菸油2瓶共計1,060元，為
    被告供稱在卷，為本案犯行之犯罪所得，爰依刑法第38條之
    1 第1 項前段、第3 項規定，宣告沒收之，並於全部或一部
    不能沒收或不宜執行沒收時，追徵其價額。
　㈡次按供犯罪所用、犯罪預備之物或犯罪所生之物，屬於犯罪
    行為人者，得沒收之。但有特別規定者，依其規定，刑法第
    38條第2項定有明文。次按藥事法第79條第1項規定：「查獲
    之偽藥或禁藥，沒入銷燬之」，上開沒入銷燬之規定，係列
    於藥事法第8章「稽查及取締」內，而非列於第9章之「罰則
    」，其性質應屬行政秩序罰，屬行政機關依行政程序科罰之
    權限，法院自不得越權於判決內諭知沒入銷燬，惟查獲之禁
    藥若未經行政機關沒入並銷燬，法院自應依（修正前）刑法
    第38條規定宣告沒收之（最高法院92年度台上字第2718號、
    93年度台上字第738號判決意旨參照）。經查，桃園市政府
    衛生局人員購買之上開電子菸油2瓶，係衛生局人員為執行
    查緝而佯裝消費者自被告所刊登之前揭網站所購入，係基於
    蒐證目的所為，主觀上並無買受之意思，事實上並沒有完成
    買賣，上開電子菸油仍屬被告所有，核屬供被告犯本件犯行
    所用之物，然觀諸卷內事證，尚無從知悉上開電子菸油2瓶
    是否已由主管機關依其權責沒入銷燬，是依前開說明，本院
    應予以宣告沒收。
貳、不另為無罪之諭知：
一、聲請簡易判決處刑意旨另以：被告明知含有Nicotine即尼古
    丁成分之電子菸油，係屬藥事法所規範之藥品，需經行政院
    衛生福利部核准發給藥品許可證後始得輸入，如未經核准而擅
    自輸入，即為藥事法第22條所稱之禁藥，竟仍基於輸入禁藥
    之犯意，於110年7月13日前某時許，透過通訊軟體微信自大
    陸地區向真實身分不詳之賣家購買含尼古丁成分之「老冰棍
    香味精油」數瓶，因認被告此部分另涉犯藥事法第82條第1
    項之輸入禁藥罪。
二、按犯罪事實應依證據認定之，無證據不得認定犯罪事實；不
    能證明被告犯罪或其行為不罰者應諭知無罪之判決，刑事訴
    訟法第154條第2項、第301條第1項定有明文。又事實之認定
    ，應憑證據，如未能發現相當證據，或證據不足以證明，自
    不能以推測或擬制之方法，以為裁判基礎；認定不利於被告
    之事實，須依積極證據，苟積極證據不足為不利於被告事實
    之認定時，即應為有利於被告之認定（最高法院40年台上字
    第86號、30年上字第816號判例意旨參照）。另被告之自白
    不得作為有罪判決之唯一證據，為刑事訴訟法第156條第2項
    所明定，是若本院調查其他之必要證據後，無從確信被告之
    自白與事實相符者，自難僅依被告之自白遽為有罪判決。
三、訊據被告於偵查及本院審理中均否認其自大陸地區購買上開
    電子菸油數瓶，並於本院審理時辯稱「我是跟上手面交，我
    跟朋友一起團購，我是分到10瓶，我刊登廣告販賣的時候已
    經有抽了幾瓶」等語(見本院卷第34頁)，此外，觀諸全卷，
    亦無被告自大陸或其他地區輸入電子菸油之事證，依罪疑惟
    輕原則，僅能認定被告係購入非法輸入之禁藥後，而為本案
    意圖販賣而陳列禁藥罪及販賣禁藥未遂罪之犯行。從而，自
    難認此部分有何聲請簡易判決處刑意旨所指之輸入禁藥犯行
    。惟因此部分若成立犯罪，依聲請簡易判決處刑書之意旨認
    與本院前揭論罪部分，僅成立裁判上之一罪，爰不另為無罪
    之諭知。　　
據上論斷，應依刑事訴訟法第452 條、第299條第1項，藥事法第
83條第1項、第4項，刑法第55條、第74條第1項第1款、第2項第8
款、第93條第1項第2款、第38條第2項前段、第38條之1第1項前
段、第3項，判決如主文。
本案經檢察官楊挺宏聲請簡易判決處刑，檢察官劉仲慧到庭執行
職務。
中　　華　　民　　國　　111 　年　　7 　　月　 　26 　日
                  刑事第七庭　審判長法　官　陳佳宏
　　　　　　　　　　　　　　　　　　法　官　陳昭仁
　　　　　　　　　　　　　　　　　　法　官　方楷烽
以上正本證明與原本無異
如不服本判決，應於判決送達後20日內，向本院提出上訴狀。
                                    書記官　詹右辰
中　　華　　民　　國　　111 　年　　7 　　月　　26　　日

附錄本案論罪科刑法條全文：
藥事法第83條
明知為偽藥或禁藥，而販賣、供應、調劑、運送、寄藏、牙保、
轉讓或意圖販賣而陳列者，處7年以下有期徒刑，得併科新臺幣5
千萬元以下罰金。
犯前項之罪，因而致人於死者，處7年以上有期徒刑，得併科新
臺幣1億元以下罰金；致重傷者，處3年以上12年以下有期徒刑，
得併科新臺幣7千5百萬元以下罰金。
因過失犯第1項之罪者，處2年以下有期徒刑、拘役或科新臺幣5
百萬元以下罰金。
第1項之未遂犯罰之。